---
title: "Sesión 04"
author: "Mi nombre"
date: "2026-02-03"
output: html_document
---

# Matrices en R

+ La sesión pasada nos quedamos en matrices

+ A continuación se mostrará cómo se construye a partir de un vector de 10 ceros una matriz:

```{r}
a <- rep(x= 0,times = 10)
a
```

+ Para convertir al objeto `a` en una matriz de $2\times5$, se utiliza la función `dim()`:

Básicamente lo que esta función es establecer la dimensión del objeto

```{r}
dim(a) <- c(2,5) # Quiero que la dimensión de a sea de 2 x 5
a
```

+ Veamos qué tipo de objeto es este

```{r}
class(a)
```

```{r}
# Para conocer un poquito la estructura del objeto a
str(a)
```

+ Otra manera de construir matrices es utilizando la función `matrix()`

+ Para generar una matriz de $2\times2$ con valor 1:

```{r}
m1 <- matrix(data = 1, nr = 2, nc = 2) # nr = número de renglones y nc= número de columnas
m1
```
+ Podemos ser más versátiles con lo que queremos que tenga la matriz:

```{r}
m2 <- matrix(data = c(2,6,7,8), nr = 2, nc = 2)
m2
```

+ OJO: Cuando le damos un vector para que lo intente convertir en matriz, empieza a acomodar las entradas del vector en las columnas de la matriz

+ Para acceder a la entrada $a_{2,3}$ (renglón 2 y columna 3) y modificarla:

Quiero cambiar la entrada 2,3 por el valor de 8

+ Ocupamos la notación de corchetes cuadratos ---> [i,j]: i es el reglón y j es la columna

```{r}
# La entrada que está en el renglón 2 y columna 3, la voy a cambiar por el valor de 8
a[2,3] <- 8
a
```
+ Es decir, para explorar las entradas de una matriz, usamos los paréntesis cuadrados [,]

+ Podemos modicar toda una columna de "golpe" no entrada por entrada

+ Para modificar toda la columna 5:

```{r}
a[,5] <- c(2,2) # se suele leer "todo renglón, columna 5", "cualquier renglón
# columna 5
a
```

+ Por supuesto, también puedo cambiar todo un renglón de "golpe" también usando los corchetes cuadrados

```{r}
# Si quiero cambiar todo el renglón 1
a[1,] <- c(1,6,7,10,56)
a
```

+ Evidentemente esta forma de hacer cambios en la matrix, requiere de saber las dimensiones de la matriz, para que lo que voy a cambiar tenga sentido en dimensiones

```{r}
dim(a)
```

+ Una característica que a algunas programadoras les parecer agradable es que forza las dimensiones

+ Supongamos que queremos cambiar TODO el renglón 2 de la matriz `a` pero le pasamos un objeto más grande

```{r}
a
```


```{r}
#a[2,] <- c(10, 9, 8, 1, 5, 6, 34)
#a
# Esto nos marco el error
#Error in a[2, ] <- c(10, 9, 8, 1, 5, 6, 34) : 
#  number of items to replace is not a multiple of replacement length
```
+ Vamos a ver cuando le meto un vector de longitud más pequeña de lo que espera

```{r}
a
```

```{r}
#a[2,] <- c(23, 51)
#a
#Error in a[2, ] <- c(23, 51) : 
#  number of items to replace is not a multiple of replacement length
```

```{r}
a[2,] <- 45
a
```

Otro ejemplo

```{r}
b <- matrix(5, nrow = 4, ncol = 6)
b
```

```{r}
b[,3] <- c(2,7)
b
```

```{r}
b[3,] <- c(1,2,3)
b
```

Ahora en R las matrices también pueden tener entradas string:

```{r}
b <- matrix(data = c("Hola", "mundo", "feliz", "a veces"), nrow = 2, ncol = 2)
b
```
+ También podrían crear una matriz, con todas las entradas boolenas

```{r}
matriz_bool <- matrix(data = c(T,T,T,F), ncol = 2, nrow=2)
matriz_bool
```

```{r}
matriz_de_complejos <- matrix(data = c(1+1i, 3+5i, 8+7i, 9+25i),
                              nrow = 2, ncol =2)
matriz_de_complejos
```

```{r}
str(matriz_de_complejos)
```

+ De nuevo, el tipo string tiene "prioridad". Es decir, con que al menos haya una entrada string, todas las demás lo serán

```{r}
d <- matrix(data = c("Hola", TRUE, "feliz", 7), nrow = 2, ncol = 2)
d
```

+ Paréntesis: Podemos convertir un "string" que tiene potencial de ser un número con la función `as.numeric`:

```{r}
mi_numero <- as.numeric("3.1416")
mi_numero
class(mi_numero)
```
```{r}
as.numeric("3.1416") |> class()
```
+ Evidentemente, no todo string tiene potencial de ser un número

```{r}
as.numeric("Hola")
```

+ NA: Se le como Not Available, pero es más fácil si lo interpretamos como "no sé"

+ Aprovecho para hablarles de los NA

```{r}
5 * 3
# 15
```

```{r}
5 * NA
```

```{r}
5 + NA
```

+ Ya habíamos dicho las sesiones pasadas, que los booleanos si tienen representación numérica: TRUE = 1, FALSE = 0

```{r}
as.numeric(TRUE)
```
```{r}
as.numeric(FALSE)
```
+ De hecho, como buenos número que son, los podemos operar

```{r}
TRUE + TRUE
```
pues se interpreta como 1+1

```{r}
5*FALSE
```
pues interpreta como 5*0

+ Y por supuesto también podemos ir de regreso, i.e. convertir números/booleanos/NAs en strings. Esto se hace con la función `as.character`

```{r}
u <- c(1,5,7,8) # El objeto u es un vector númerico
u_string <- as.character(u) # Lo voy a convertir en vector de strings
u_string |> class()
```
+ Antes de irnos del mundo de matrices, como las operamos las matrices numéricas, entiéndase sumar, restar, multiplicar, sacar la inversa, sacar la transpuesta.

+ Como en Álgebra Lineal

```{r}
mat1 <- matrix(data = c(1,9,0,5), nrow = 2, ncol = 2)
mat2 <- matrix(data = c(3,4,5,6), nrow = 2, ncol = 2)
mat3 <- matrix(data = c(9,8,7,6,5,4), nrow = 3, ncol = 2)
mat1
mat2
mat3
```
+ Podemos sumarlas (cuando las dimensiones sean las adecuadas por supuesto)

```{r}
mat1 + mat2
```
+ ¿Qué pasa si las dimensiones no son adecuadas?

```{r}
# mat1 + mat3
# Error in mat1 + mat3 : non-conformable arrays
```

+ Podemos multiplicarlas  (cuando las dimensiones sean las adecuadas por supuesto)

+ Recordatorio: (m x n) x (n x p) ---> (m x p)

+ La multiplicación matricial tiene un símbolo especial: `%*%`

```{r}
# (2 x 2) x (2 x 2) --> (2 x 2)
mat1 %*% mat2
```

+ OJO: La multiplicación de matrices se hace con el símbolo %*%

+ Recordemos que la multiplicación de matrices no es conmutativa

```{r}
mat2 %*% mat1
```
+ ¿Qué pasa si las dimensiones no concuerdan?

```{r}
# mat1 es de 2 x 2
# mat3 es de 3 x 2
# mat1 %*% mat3 # Me manda un error
# Error in mat1 %*% mat3 : non-conformable arguments
```
+ La operación que sí se vale es

```{r}
mat3 %*% mat1
```

+ ¿Qué otra cosa quisieran hacer con matrices?

+ Transpuesta

```{r}
mat3
```

+ Se hace con la función `t()`

```{r}
t(mat3)
```
+ Nos gustaría también la inversa (cuando exista). Para encontrar la inversa de matrices cuadradas usamos la función ´solve()´

```{r}
mat1
```


```{r}
# La inversa de la matriz mat1
solve(mat1)
```
```{r}
mat2
```


```{r}
# La inversa de la matriz mat2
solve(mat2)
```

```{r}
mat_maniosa <- matrix(data = c(3,3,4,4), nrow=2, ncol=2)
mat_maniosa
```
¿Qué pasa si quiero su inversa?

```{r}
#solve(mat_maniosa)
# Error in solve.default(mat_maniosa) :
# Lapack routine dgesv: system is exactly singular: U[2,2] = 0
```
+ Y por supuesto pasa lo que tiene que pasar con la inversa

```{r}
mat2_inversa <- solve(mat2)
mat2 %*% mat2_inversa
```
+ Oh! Qué sorpresa la matriz identidad

+ Hay otras dos funciones útiles cuando de matrices hablamos: apilar por renglones i.e. poner una matriz encima de otra (por supuesto si las dimensiones tienen que tener sentido) ocupo la función `rbind()`; apilar por columnas i.e. pegar una matriz junto a otra (por cupuesto si las dimensiones tienen sentido) ocupo la función `cbind()`

```{r}
mat1
```

```{r}
mat2
```

```{r}
rbind(mat1, mat2) #apilar por renglones las matrices mat1 y mat2
```
```{r}
cbind(mat1, mat2) #apilar por columna las matrices mat1 y mat2
```

+ No nos olvidemos del determinante

```{r}
mat1
```

```{r}
det(mat1)
```


# Listas

+ Recordatorio: Los vectores y matrices son quisquillosos con que todos los elementos sean del mismo tipo. En caso de que haya un string, obliga al resto de las entradas a ser tipo string

+ Una **lista** en R es un objeto mucho más versátil, es relativamente génerico que consiste en una colección ordenada de objetos sin importar su naturaleza atómica.

+ Son estructuras de datos unidimensionales PERO heterogéneas. Las componentes pueden ser de diferente tipo.

+ Una lista puede ser una lista de vectores, una lista de matrices, una lista de funciones, o combinaciones de éstas.

+ A diferencia de un vector, en una lista puede haber objetos de diferente tipo. De hecho esa es su "magia"

+ Para crear una lista en `R` se usa la función `list()`

```{r}
# Creo un vector de números
ID_estudiantes <- c(123, 456, 789, 369)

# Creo un vector de strings
nombres_estudiantes <- c("Julianna", "Felipe", "Verónica", "Federico")

# Creo simplemente un número
mi_numero_fav <- 7

# Creo mi matriz favorita
mi_matriz_fav <- rbind(mat1, mat2)
```

+ Voy a meter a estos 4 objetos en una lista

```{r}
lista_estudiantes <- list(ID_estudiantes, nombres_estudiantes,
                          mi_numero_fav, mi_matriz_fav)
lista_estudiantes
```

+ ¿Qué tipo de objeto es este?

```{r}
class(lista_estudiantes)
```
```{r}
str(lista_estudiantes)
```

+ Cómo se cuantos objetos tiene mi lista? Con la función ´length()´

```{r}
length(lista_estudiantes)
```
+ Vamos a ver un poquito más de la estructura de la lista

```{r}
lista_estudiantes |> str()
```

+ Dada una lista ¿cómo accedo a una de sus componentes? Eso es fácil Lalo, me suena a que debemos usar la notación de corchetes cuadradros `lista[entrada que quiero]`

+ Primera propuesta: [.]

```{r}
lista_estudiantes[2]
```
+ ¿Qué diferencia tiene con esta instrucción?

```{r}
lista_estudiantes[[2]]
```

+ Con [2] me devuelve la componente 2 de la lista

+ Con [[2]] me devuelve el objeto DENTRO de la componente 2 de la lista

+ Veamos qué tipo de objeto es lo que nos devuelve

```{r}
lista_estudiantes[2] |> class()
```

```{r}
lista_estudiantes[[2]] |> class()
```

+ Efectivamente, nuestro razonamiento fue correcto.

HASTA AQUÍ NOS QUEDAMOS

```{r}
lista_estudiantes[1:2]
```
+ Me devuelve los componentes 1 hasta 2 de la lista

```{r}
lista_estudiantes[1:2] |> class()
```

+ Pero una característica agradable de las listas es que les podemos asignar nombre a sus componente/entradas y además ese nombre es útil ese nombre es útil...

```{r}
# Tiene las mismas componentes, sólo que las componentes tienen un nombre
lista_estudiantes <- list("ID" = ID_estudiantes,
                          "Nombre" = nombres_estudiantes,
                          "Favorito" = mi_numero_fav)
lista_estudiantes
```
+ Con el operador `$` pueden acceder al objeto dentro de componente con el nombre que quieren:

```{r}
lista_estudiantes$ID
```
+ Es decir, accedí al objeto dentro de la componente que tiene el nombre "ID"

```{r}
lista_estudiantes$Nombre
# Es decir, accedí al objeto dentro de la componente que tiene el nombre "Nombre"
```

```{r}
# Es decir, accedí al objeto dentro de la componente que tiene el nombre "Favorito"
lista_estudiantes$Favorito
```

+ Si quisera cambiar el objeto de la componente con nombre "Favorito" simplemente lo reasigno

```{r}
lista_estudiantes
```

```{r}
lista_estudiantes$Favorito <- 10
lista_estudiantes
```

+ ¿Cómo accedo a la tercera entrada del vector con nombre "ID"?

+ Hay varias maneras...

```{r}
lista_estudiantes$ID |> class()
```
+ Ahhh!! Es un vector numérico y ya se cómo acceder a las entradas de un vector

```{r}
lista_estudiantes$ID[3]
```
Yei!! Lo logramos!!

```{r}
lista_estudiantes[[1]][3]
```
+ Cómo se lee? Primero accedo al objeto dentro de la componente 1 (que es objeto que me interesa)
+ Luego, accedo a la entrada 3 de dicho objeto

+ Podríamos cambiar la entrada 4 del objeto 2 (Recuerden que el objeto 2 es un vector de strings)

```{r}
lista_estudiantes[[2]][4] <- "Fulanasio"
lista_estudiantes
```

+ ¿Cómo agrego una entrada/componente a una lista existente?

```{r}
lista_estudiantes
```

+ Con la función concatenar que ya conocemos `c()` y dándole nombre al nuevo componente

```{r}
# Agrego una nueva componente que se llama "Apellidos"
# que consiste de un vector de strings
# Estoy creando y bautizando a la nueva componente al mismo tiempo
lista_estudiantes$Apellidos <- c("Hernández", "López", "Pérez")
```

```{r}
lista_estudiantes
```
+ Ahora

```{r}
length(lista_estudiantes)
```
+ ¿Cómo uno dos listas existentes?

```{r}
lista_adicional <- list("Ubicacion" = c("CDMX", "Edomex"))
lista_adicional
```
+ Pues también con la función concatenar `c()`

```{r}
lista_estudiantes <- c(lista_estudiantes, lista_adicional)
lista_estudiantes
```
```{r}
length(lista_estudiantes)
```
+ Por supuesto, puedo unir una lista con más de una componente

```{r}
lista_adicional2 <- list("AnioIngreso" = c(2001, 2022, 2017),
                         "Materias" = c("Matemáticas", "Física",
                                               "Química", "Biología",
                                               "Historia"))
```

+ Y la concateno con la lista existente

```{r}
lista_estudiantes <- c(lista_estudiantes, lista_adicional2)
lista_estudiantes
```

+ ¿Cómo elimino una componente de una lista? Con el operador `-`


```{r}
# quiero quitar la tercera componente de la lista
lista_estudiantes[-3]
```

+ El tipo lista es muy flexible y a veces hasta se abusa de éste

+ Una situación cómun es que quieras un vector numérico PERO lo definas como lista

+ Objetivo: crear un VECTOR (1,5,6,9)

```{r}
lista_que_quiere_ser_vector <- list(1,5,6,9)
lista_que_quiere_ser_vector 
```
+ Esta lista la puedo convertir en un vector con la función `unlist()`

```{r}
por_fin_soy_vector <- unlist(lista_que_quiere_ser_vector)
por_fin_soy_vector
```
Otra forma: Con la función `as.numeric()`

```{r}
as.numeric(lista_que_quiere_ser_vector)
```
+ Lo mismo ocurre con las matrices

```{r}
lista_que_quiere_ser_matriz <- list(list(1, 2, 3), list(4, 5, 6))
lista_que_quiere_ser_matriz
```
+ Acá se hace en dos pasos: Primera se sacan las componentes de la lista y luego se convierten en matriz

```{r}
unlist(lista_que_quiere_ser_matriz) |> matrix(nrow = 2, byrow = TRUE)
# el parámetro byrow significa que te las acomoda renglón tras renglón
```
+ Vamos a ver qué pasa si lo cambio por FALSE:

```{r}
unlist(lista_que_quiere_ser_matriz) |> matrix(nrow = 2, byrow = FALSE)
```

# Estructuras de control en R

+ Las estructuras de control en R permiten controlar el flujo de ejecución de una serie de expresiones en R.

+ Las estructuras de control permiten incorporar cierta "lógica" en tu código de R, en vez de ejecutar siempre el mismo código cada vez.

+ Estas estructuras te permiten responder a entradas o características de los datos y ejecutar diferentes expresiones de R en consecuencia.

+ Las estructuras de control más comúnmente utilizadas son:

+ if y else: Evalúa una condición y actua de acuerdo a dicha condición.

+ for: Ejecutar un ciclo/bucle un número fijo (establecido) de veces.

+ while: Ejecuta un ciclo/bucle mientras una condición sea verdadera.

+ repeat: Ejecutar un ciclo/bucle infinito (se debe interrumpirlo para detenerlo).

+ break: Interrumpe la ejecución de un ciclo/bucle.

+ next: Omite una iteración de un ciclo/bucle.

```{r}
# genero un número aleatorio entre el 0 y el 10
x <- runif(n = 1, min=0, max=10)  
x

if(x > 3) {
        y <- 10
} else {
        y <- 0
}

y
```

```{r}
for(i in 1:10) {
  print(i)
  }
```

```{r}
x <- c("a", "b", "c", "d")

for(i in 1:4) {
  print(x[i])
  }
```


```{r}
palabras <- c("ciencia", "datos", "estadística", "probabilidad", "flujo")

for(palabra in palabras) {
  print(palabra)
  }
```

```{r}
lista_estudiantes
```

```{r}
for(componente in lista_estudiantes){
  print(componente)
}
```


```{r}
for(i in seq_along(x)) {
  print(x[i])
}
```

```{r}
x <- matrix(1:6, 2, 3)

for(i in seq_len(nrow(x))) {
        for(j in seq_len(ncol(x))) {
                print(x[i, j])
        }   
}
```


```{r}
count <- 0

while(count < 10) {
  print(count)
  count <- count + 1
  }
```

```{r}
z <- 6

while(z >= 3 && z <= 10) {
  coin <- rbinom(1, 1, 0.5)
  if(coin == 1) {
    z <- z + 1} else {
      z <- z - 1} 
  }

z
```

```{r}
for(i in 1:10){
  if(i <= 4) {
    next}
  print(i)
}
```

```{r}
for(i in 1:100){
  print(i)
  if(i > 13){
    break}     
}
```

```{r}
numeros <- c(6, 2, 3, 8, 9)
purrr::map(numeros, function(x) x^2)
```

```{r}
numeros <- c(6, 2, 3, 8, 9)
resultado <- purrr::map(numeros, function(x) x^2)
class(numeros)
class(resultado)
```

```{r}
lista_de_dfs <- list(
  data.frame(a = c(1, 2, 3), b = c(4, 5, 6)),
  data.frame(a = c(7, 8, 9), b = c(10, 11, 12)),
  data.frame(a = c(13, 14, 15), b = c(16, 17, 18))
)
 
purrr::map(lista_de_dfs, function(df) summary(df))
```

`map_dbl()`: Esta función es análoga a `map()`, pero en lugar de devolver una lista, produce un vector numérico. Lo hace aplicando una función específica a cada elemento de una lista y luego devolviendo un vector con la misma longitud que la lista de entrada, que contiene los resultados de dicha operación.



```{r}
mi_funcion_compuesta <- purrr::compose(sqrt, function(x) x^2)

purrr::map_dbl(5, mi_funcion_compuesta)
```

```{r}
purrr::map_dbl(1:8, mi_funcion_compuesta)
```

```{r}
otra_funcion_compuesta <- purrr::compose(abs, sqrt)
```

```{r}
purrr::map_dbl(c(9, 25, 81, -100, -144), otra_funcion_compuesta)
```

```{r}
otra_funcion_compuesta <- purrr::compose(sqrt, abs)
```

```{r}
purrr::map_dbl(c(9, 25, 81, -100, -144), otra_funcion_compuesta)
```

```{r}
otra_funcion_compuesta <- purrr::compose(function(x){x^3},sqrt, abs)
```

```{r}
purrr::map_dbl(c(9, 25, 81, -100, -144), otra_funcion_compuesta)
```