---
title: "sesion02"
author: "Eduardo Martinez"
date: "2026-01-29"
output: html_document
---

## Algunas particularidades de R

+ Se dice que la naturaleza de `R` es doble: la de programa y la de lenguaje de programación; y es considerado como un dialecto del lenguaje `S` creado por los Laboratorios AT&T Bell.

+ `R` se distribuye gratuitamente bajo los términos de la *GNU (General Public Licence)*; su desarrollo y distribución son llevados a cabo por varios estadísticos conocidos como el *Grupo Nuclear de Desarrollo de R*.

+ Los archivos necesarios para instalar `R` se distribuyen desde el sitio de internet del *Comprehensive R Archive Network (CRAN)* junto con las instrucciones de instalación.

+ Como ya se dijo... `R` crece a placer del usuario a través de librerías/bibliotecas:

```         
install.packages("nombre_de_la_librería") # Sólo se hace una vez (es una instalación local)

library(nombre_de_la_librería) # Se manda a llamar a las funciones de la librería
```

## Empecemos con tantito de R

+ **Posit** (antes RStudio) es una empresa que se dedica a desarrollo de diferentes productos basados en R (y recientemente también en Python)

+ Su principal "producto" es un editor... que se llama **RStudio**

+ **Posit** como empresa, es de los principales contribuidores de funcionalidades en R y uno de sus objetivos también es formar comunidad

# Empecemos a tirar tantito código R

## Creación de objetos

Un objeto se puede ser crear con el operador "asignar" (`->`), que sedenota como una flecha con el signo menos (`-`) y el símbolo `>` o `<` dependiendo de la dirección en que asigna el objeto:

```{r}
n <- 15
n
```

```{r}
5 -> n
n
```

```{r}
x <- 1
X <- 10
x
X
```

+ Pero también podemos usar el símbolo `=`

```{r}
a = 8
a
```

## Asignación con `=` versus `<-`

+ La asignación `=` puede causar confusión si se trata de entender la sintaxis como una ecuación matemática. Si se escribe `x = 2*x + 1` como una ecuación matemática $x = 2x + 1$, ésta tiene una única solución, que es $x=-1$.

+ Sin embargo, en `R`, la misma expresión `x = 2*x + 1`, se interpreta como asignar el valor de `2*x+1` a la variable `x`.

+ Esto actualiza el valor previo de `x`. Así si `x` tiene el valor de 2 antes de esta línea, esta instrucción la deja con un valor de 5 (pues $2*2 + 1 = 5$).

+ Este tipo de confusión se puede minimizar usando los operadores `<-` y `->`.

+ La expresión en `R`, `x <- 2*x + 1` hace que visualmente la confusión sea menor, y la dirección de la flecha aclará aún más la actualización del valor de $x$.

```{r}
x <- 2
x <- 2*x + 1
x
```

```{r}
class(5)
```

```{r}
class(5.674)
```

```{r}
class("Hola")
```

```{r}
class(TRUE)
```

## R como calculadora

```{r}
5 + 8
```

```{r}
5 * 8
```

```{r}
2^5
```

```{r}
sqrt(9) # La raíz cuadrada de nueve
```

+ Una característica que hace más "legible" al código de `R` es el operador de pipeline `|>`

```{r}
9 |> sqrt() # La raíz cuadrada de nueve
```

+ Es útil pues se puede poner feo el código

```{r}
tan(sqrt(abs(sin(3.6))))
```

```{r}
3.6 |> sin() |> abs() |> sqrt() |> tan()
```

```{r}
mi_vector1 <- c(2, 7, 9)
mi_vector2 <- c(3, 1, 6)
mi_vector3 <- c(8, 9)
```

```{r}
mi_vector1
mi_vector2
mi_vector3
```

```{r}
mi_vector1 + mi_vector2
```

```{r}
otro_vector <- c(mi_vector1, mi_vector2) 
otro_vector
```

```{r}
vector_mounstro <- c(4, "Hola mundo", TRUE, pi)
vector_mounstro
```

```{r}
simpsons <- c("Homero","Marge","Bart","Lisa","Maggie")
simpsons
```

```{r}
length(simpsons)
```

```{r}
simpsons[3]
```

```{r}
simpsons[2:4]
```

```{r}
names(simpsons) <- c("papá","mamá","hijo","hija mayor","hija menor")
simpsons
```

```{r}
simpsons_con_vecino <- c(simpsons,"Flanders")
simpsons_con_vecino
```

```{r}
x <- 1:30
x
```

```{r}
1:10-1
```

```{r}
1:(10-1)
```

```{r}
seq(length=9, from=1, to=5)
```

```{r}
seq(length=11, from=1, to=5)
```

```{r}
seq(1, 5, 0.5)
```

```{r}
seq(from = 1,to = 5, by = 0.5)
```

```{r}
rep(1, 30)
```

```{r}
rep(x = 1, times = 30)
```

```{r}
rep(x = c(1,3,8), times = 7)
```

```{r}
sequence(4:8)
```

```{r}
sequence(c(10,5))
```

```{r}
sequence(6)
```
